【裁判字號】    99,消債更,80
【裁判日期】    990618
【裁判案由】    更生事件
【裁判全文】
臺灣板橋地方法院民事裁定            99年度消債更字第80號
聲  請  人  甲○○
上列當事人因消費者債務清理事件聲請更生，本院裁定如下：
    主  文
聲請駁回。
聲請費用由聲請人負擔。
    理  由
一、按聲請更生或清算不合程式或不備其他要件者，法院應以裁
    定駁回之，但其情形可以補正者，法院應定期間先命補正，
    消費者債務清理條例第8 條定有明文。次按債務人與金融機
    構協商成立者，不得聲請更生或清算，但因不可歸責於己之
    事由，致履行顯有重大困難者，不在此限；本條例施行前，
    債務人依金融主管機關協調成立之中華民國銀行公會會員辦
    理消費金融案件無擔保債務協商機制與金融機構成立之協商
    ，準用前項之規定，消費者債務清理條例第151 條第5 項、
    第6 項分別定有明文。蓋該債務清償方案係經債務人行使程
    序選擇權而與債權人締結之債務清理契約，其即應受該契約
    之拘束，且消費者債務清理條例更生之規範目的，係在維持
    債務人基本生活之情況下，於債務人之能力範圍內盡力清償
    債務，非謂債務人得任意利用債務清理程序減輕債務，因此
    ，為避免債務人針對已成立之協商方案任意毀諾，濫用更生
    或清算之債務清理程序，須債務人於協商成立後因不可歸責
    於己之事由，致其無法履行原定清償方案，始例外得依消債
    條例聲請更生或清算。
二、本件聲請人聲請意旨略以：其積欠金融機構債務共新台幣（
    下同）3,395,195 元，曾於消費者債務清理條例施行前，依
    中華民國銀行公會會員辦理消費金融案件無擔保債務協商機
    制，與最大債權金融機構美商美國運通銀行股份有限公司（
    下稱美國運通銀行）協商成立，雙方約定自民國95年10月起
    分120 期，利率0%，每月償還30,019元。聲請人每月收入僅
    28,000元，扣除生活必要支出後，實在難以履行協商方案，
    但美國運通銀行仍以公司規定為由，拒絕提供其他方案，並
    通知聲請人須於14日內簽名寄回協定書，否則視同協商無效
    ，且不得再次申請協商，聲請人礙於壓力下，考量若不接受
    協商方案，所有債權銀行不僅將恢復催收動作，且將繼續以
    原先計息方式計算高額之遲延利息及違約金，致積欠之債務
    將永無清償完畢之日，縱使明知每月還款金額遠高於收入，
    聲請人亦僅得向親友籌措資金以履行協商方案，然幾期下來
    ，聲請人已無任何親友願再繼續協助聲請人還債，加上聲請
    人之收入來源有限，終於96年4 月不得已而毀諾。實有不可
    歸責於己之事由致履行顯有重大困難，又其無擔保或無優先
    權之債務總額未逾1,200 萬元，復未經法院裁定開始清算程
    序或宣告破產，爰依法聲請更生等語。
三、查本件聲請人具狀聲請更生，所提資料尚有不足，前經本院
    於99年3 月25日定期命補正，該裁定於99年3 月30日合法送
    達聲請人，有送達證書在卷足稽。聲請人雖於99年4 月9 日
    具民事補正狀，惟就本院所命補正「與金融機構協商成立之
    資料、協商成立後迄今共清償若干金額及自何時毀諾並提出
    證明文件」、「聲請人於各金融機構之全部存摺及證券集保
    存摺之完整全部內頁影本」、「自97年3 月份起迄今之每月
    薪資袋或薪資明細單證明文件」、「說明為何陳報薪資收入
    來源為紳士領帶有限公司，卻於97年1 月25日經該公司退保
    勞工保險，另於97年2 月4 日經臺北縣肉類食品加工職業工
    會所投保，收入來源究係為何。」、「聲請人最新之勞工保
    險被保險人投保資料表及財團法人聯合徵信中心當事人信用
    報告書」等事項及證明文件，聲請人僅提出99年1 、2 月之
    薪資條影本、98年10月2 日申請之勞工保險被保險人投保資
    料表及財團法人聯合徵信中心當事人信用報告書，並僅說明
    「當時以請辭方式脫離正式員工之編制，再以兼職人員繼續
    任職。直至99年1 月才又回歸正職人員。」（見本院卷第22
    8 頁），卻未說明為何自紳士領帶有限公司離職後，於97年
    2 月4 日經臺北縣肉類食品加工職業工會所投保，是否有受
    雇於其他公司行號，及收入來源究係為何；復未提出「與金
    融機構協商成立之資料、協商成立後迄今共清償若干金額及
    自何時毀諾並提出證明文件」、「聲請人於各金融機構之全
    部存摺及證券集保存摺之完整全部內頁影本」、自97年3 月
    份起至98年12月31日止之每月薪資袋或薪資明細單證明文件
    ，及聲請人最新之勞工保險被保險人投保資料表及財團法人
    聯合徵信中心當事人信用報告書等資料，且迄今猶未補正，
    揆諸首開說明，於法未合，自應駁回本件更生之聲請。
四、次查，本件聲請人於消費者債務清理條例施行前，曾依照中
    華民國銀行公會會員辦理消費金融案件無擔保債務協商機制
    ，與最大債權金融機構美國運通銀行成立協商，雙方約定自
    95年6 月起，分120 期，利率0%，每月繳納30,019元至清償
    完畢為止，且聲請人於96年4 月毀諾等事實，業經本院調取
    聲請人前曾聲請更生之臺灣臺北地方法院97年度消債更字第
    964 號事件（下稱前案）案卷查閱屬實，並有協議書及無擔
    保還款計畫附於前案卷內可證。是聲請人向本院聲請更生，
    自須審究其「協商成立後」是否有「不可歸責於己之事由致
    履行顯有重大困難」之情事，方為適法。然查：
  (一)聲請人雖主張：其於協商當時，每月收入低於協商還款金額
    ，惟考量若不接受協商方案，所有債權銀行不僅將恢復催收
    動作，且將繼續以原先計息方式計算高額之遲延利息及違約
    金，致積欠之債務將永無償還完畢之日，故聲請人迫於現實
    及銀行壓力，縱使明知每月還款金額遠高於收入，亦僅得繼
    續向親友籌措資金以履行協商方案等語，惟僅空言表示上情
    ，並未舉證以為證明，則其主張協商之際係不堪銀行壓力受
    迫同意協商金額之主張，尚難採信。
  (二)其次，聲請人於95年之收入為331,700 元（見本院卷第241
    頁，財政部臺灣省北區國稅局95年度綜合所得稅各類所得資
    料清單影本），平均每月收入27,642元（計算式：331,700
    元÷12個月＝27,642元，元以下四捨五入）；96年之收入為
    332,485 元（見本院卷第33頁，財政部臺灣省北區國稅局96
    年度綜合所得稅各類所得資料清單），平均每月收入為27,7
    07元（計算式：332,485元÷12個月＝27,707 元，元以下四
    捨五入），顯見聲請人自協商成立起至毀諾時止，收入並無
    明顯減少之情形。且聲請人於協商當時衡量其經濟狀況，雖
    協商還款金額高於其每月收入，卻仍同意還款計畫，足認聲
    請人應有考量其自身還款能力，及籌措資金來源之規劃，始
    會達成協定。而聲請人自95年6 月間協商成立時起至96年3
    月止，亦均能依上開協商結果履行長達10期，更可證明聲請
    人應有其他收入來源，或籌措資金來源之規劃。是以，縱聲
    請人於協商當時之收入扣除必要支出後，不敷繳納協商金額
    ，應屬聲請人可得預見，核與消費者債務清理條例第151 條
    第5 項但書規定「不可歸責於己之事由致履行顯有重大困難
    」之要件不符。此外，聲請人主張因受銀行之壓力，致其不
    得已僅能接受協商條件，因而毀諾，有不可歸責之事由云云
    ，未能舉證以實其說，為不足採。
五、綜上，揆諸前開各項說明，本件聲請人聲請更生為不合法，
    自應駁回本件更生之聲請，爰裁定如主文。
六、另聲請人如尚認原協商條件超過其負擔能力，自仍尚得依照
    中華民國銀行公會通知各會員銀行之變更協定書還款方案，
    與債權銀行再次協商調整變更協商內容，以解決聲請人對於
    金融機構所負之債務問題。
七、至於聲請人所預納之郵務送達費4,420 元，則待全案確定後
    ，如有餘額，再行退還，附此敘明。
中    華    民    國    99    年     6    月    18    日
                  民事第一庭    法  官  陳翠琪
上為正本係照原本作成
如不服本裁定，應於裁定送達後10日內，以書狀向本院提出抗告
，並繳納抗告費新台幣1,000 元
中    華    民    國    99    年     6    月    21    日
                                書記官  簡曉君

司法院資訊處製作；財團法人民間司法改革基金會備份。
